臺灣高等法院臺南分院民事判決　96年度家上字第85號
上 訴 人　乙 ○ ○
被上訴人　甲○○○
上列當事人間請求離婚事件，上訴人對於中華民國九十六年六月
二十九日臺灣雲林地方法院第一審判決（九十六年度婚字第一八
八號）提起上訴，本院於九十六年十二月四日言詞辯論終結，判
決如下：
      主      文
上訴駁回。
第二審訴訟費用由上訴人負擔。
      事  實  及  理  由
一、上訴人主張：兩造自民國四十七年間結婚迄今將近五十年；
    兩造婚後因省籍及冠夫姓等問題，相互交惡而時起衝突，並
    早已分廚分房，不相聞問。渠於婚姻期間，常遭被上訴人以
    穢語辱罵、暴力虐待及誣陷；其間，於：五十年三月間，
    被上訴人因行為不檢遭渠責罵，竟在兩造原住屏東縣之自家
    廚房內，以火鉗打傷渠之頭部。五十三年五月間，兩造回
    雲林縣西螺鎮定居後，上訴人竟不告而別；雖於數日後返家
    ，惟於同年十月再次離家出走，數年未回。五十九年間，
    兩造在台北市○○街用餐時，被上訴人因細故以高溫稀飯潑
    傷渠之雙眼成殘。六十四年間，被上訴人為與渠離婚遭拒
    ，竟持鐵撬打傷渠小腿及下體，致渠因而住院治療半月。其
    後並暗中剪破渠之西裝、風衣及損毀衣櫃。六十五年間，
    對渠提出連串誣告罪嫌。六十六年間，渠發現被上訴人返
    家後，即以大鎖將被上訴人鎖在屋內，惟隔天即遭逃脫。其
    後於六十八年間始返回雲林縣斗六市住處。七十七年間，
    被上訴人自外回家恐嚇渠交付新臺幣（下同）二千元，否則
    將對渠不利；嗣經鄰里長調解，而書立悔過書。八十四年
    間，被上訴人以木劍至其二妹住處毆打其二妹成殘，回家後
    再以木劍打落渠左臉臼齒三顆。八十四、八十五年間，被
    上訴人以符咒暗中塞入渠之衣物、床具內，並以符水滲入渠
    飲食中。九十年間，渠辦理返鄉探親手續及臨行時，被上
    訴人竟以惡語詛咒渠；並於渠離家期間，將渠所有彈簧床丟
    棄。九十二年間，被上訴人再次損毀渠之冷氣機、微波爐
    、電鍋、電扇及滅蚊燈等。九十三年十二月二十日下午三
    時，被上訴人在渠臥室門前焚燒冥紙和符咒詛咒渠。九十
    四年三月十四日，渠將棉被取出曬太陽時，因被上訴人在曬
    衣架下堆滿垃圾，雙方口角，被上訴人竟以圓凳砸向渠頭部
    ，幸為渠閃過，其後再自流理台取出二把西瓜刀砍殺渠未果
    。九十五年間，被上訴人於二個月內連續丟棄渠之內衣褲
    ，並於同年七月偷竊渠銀行存摺七本供外人閱覽，及將渠身
    分證、健保卡等重要證件全部毀滅。九十五年十一月十二
    日凌晨四時四十分許，渠起床運動時，被上訴人藉故衣服失
    竊，持鐵棒、尖刀，至斗六公園意欲殺害渠未果；同日上午
    八時二十分許渠回家吃飯時，被上訴人在自處門口怒斥渠；
    隔天並在家裡隨處擺放鋒銳尖刀，令渠心驚。於九十六年
    八月二日，被上訴人接獲雲林地院開庭通知後，除辱罵渠外
    ，並在廚房摔擲碗筷；翌日即在家中擺放菜刀二把及機車大
    鎖向渠恐嚇等等。被上訴人數十年來以此方式，對渠凌辱、
    虐待、暴力陷害，且對渠恨之入骨，不時出言中傷，致渠精
    神崩潰、身敗名裂，而受有不堪同居之虐待。此外兩造間因
    上開事實而關係交惡，長期不相聞問，並有可歸責於被上訴
    人之難以維持婚姻重大事由；為此，本於民法第一千零五十
    二條第一項第三款、第二項之離婚事由，提起本訴，請求判
    決准兩造離婚。原審為其敗訴判決尚有未合，並聲明：(一)原
    判決廢棄。(二)准兩造離婚。(三)第一、二審訴訟費用由被上訴
    人負擔。
二、被上訴人除否認上訴人之主張外，並以：上訴人退休後，年
    領七十萬元之退休金，竟拒絕給付伊生活費。伊並無工作能
    力，僅能依靠其子每月給付之五千元過活。上訴人頭部之傷
    疤並非伊所傷，其牙齒掉落純因年紀大所致；上訴人所提照
    片內之尖刀均非伊所有；此外家中物品均係上訴人自行割壞
    ，與伊無關。伊並無殺上訴人之意，亦未毆打上訴人；上訴
    人所提之悔過書及保證書，均係上訴人自己所寫等情詞，資
    為抗辯；並聲明：(一)上訴駁回。(二)第二審訴訟費用由上訴人
    負擔。
三、按提起婚姻無效、撤銷婚姻或離婚之訴，因無理由被駁回者
    ，受該判決之原告，不得援以前依訴之合併、變更或追加所
    得主張之事實，提起獨立之訴，民事訴訟法第五百七十三條
    第一項定有明文。查：
（一）本件上訴人前以受被上訴人不堪同居之虐待及兩造間有難
      以維持婚姻之重大事由，向原審法院提起離婚之訴，經原
      審法院另案以九十四年度婚字第二七五號判決駁回其訴；
      上訴人聲明不服提起第二審上訴，由本院以九十四年度家
      上字第九五號受理後，於九十四年十二月二十日行言詞辯
      論，而以上訴人無法證明受被上訴人不堪同居之虐待，及
      縱認兩造間有難以維持婚姻之重大事由，亦應由上訴人負
      全部或大部分之責任為由，判決駁回其上訴在案，因上訴
      人並未提起第三審上訴而確定等情，有原審調閱上開民事
      判決電子檔傳輸資料附卷（原審卷第二一頁至第三二頁）
      可參，且為兩造所不爭，應堪信實。
（二）上訴人於前訴訟所提離婚之訴，既經法院判決敗訴確定，
      依首開規定，就前訴訟之事實審言詞辯論終結前，上訴人
      依訴之合併、變更或追加所得主張之事實，既不得另行提
      起獨立之訴，即不得重行主張上開事實，以作為本件離婚
      之訴之離婚事由至明。準此，上訴人提起本件離婚之訴，
      得作為離婚事由之事實，應以前訴訟之事實審於九十四年
      十二月二十日言詞辯論後發生者為限，否則即為法所不許
      。
四、上訴人主張：兩造自四十七年間結婚迄今將近五十年，婚姻
    仍在繼續中者，除據上訴人於原審提出戶籍謄本外（原審卷
    第七頁），且為被上訴人所不爭，堪信上訴人此部分之主張
    為真實。
五、上訴人另主張：兩造於婚後，因省籍及冠夫姓等問題，時起
    衝突，不相聞問已久；渠於婚姻期間，常遭被上訴人以穢語
    辱罵、暴力虐待及誣陷，而受有被上訴人不堪同居之虐待；
    且兩造間並有可歸責於被上訴人之難以維持者婚姻重大事由
    等情，則為被上訴人否認，並以上情置辯；是被上訴人有否
    對於上訴人為不堪同居之虐待？兩造間有無難以維持婚姻之
    重大事由？上訴人得否據以請求判決離婚？厥為本件首應審
    究之爭點。
六、按民法第一千零五十二條第一項第三款所謂不堪同居之虐待
    ，係指予以身體上或精神上不可忍受之痛苦，致不堪繼續同
    居者而言，如非客觀的已達於此程度，不容夫妻之一方，以
    主觀之見解，任意請求與他方離婚，最高法院著有三十四年
    上字第三九六八號判例可資參照；查：
（一）本件上訴人主張受有被上訴人不堪同居之虐待者，所列舉
      之事實中，就至項部分之事實，均發生於前訴訟之事
      實審九十四年十二月二十日言詞辯論終結以前，上訴人以
      此作為本件離婚訴訟之離婚事由，於法不合，而難憑採，
      已如上述。
（二）上訴人另主張：於九十五年間，被上訴人在二個月內，連
      續扔掉其內衣褲，偷竊其銀行存摺供外人閱覽，及將其身
      分證、健保卡等重要證件全部毀滅；於九十五年十一月十
      二日凌晨四時四十分許，持鐵棒、尖刀至斗六公園意欲殺
      害上訴人未果；其於同日上午八時二十分許回家時，遭被
      上訴人在住處門口怒斥；於九十六年八月二日，被上訴人
      接獲雲林地院開庭通知後，除辱罵上訴人外，並至廚房摔
      擲碗筷，翌日並在家中擺放菜刀二把及機車大鎖向上訴人
      恐嚇等語（即上訴人主張之至項部分），除據其於原
      審提出內有擺放大小不一，外觀與市售水果刀相同之刀具
      六把之照片（原審卷第六頁）外，並未提出任何積極證據
      以資證明，其空言主張，既經被上訴人否認，自難憑採。
（三）又，依卷附照片所示，僅足證明兩造家中確有上列六把刀
      具之事實，惟照片上之刀具，外觀與市售之水果刀相似，
      為一般家庭日常生活中普遍需用之刀具。縱上開刀具確係
      被上訴人所有，亦難僅憑被上訴人持有上開刀具，遽認被
      上訴人即有持刀殺害或恐嚇上訴人之意圖，及確有實施殺
      害上訴人未果之事實。上訴人未據提出積極事證以資證明
      ，其空言主張被上訴人以照片中所示刀具意圖殺害及恐嚇
      殺害，甚而持刀殺害上訴人未果云云，委不足採。至於上
      訴人另提出之清寒證明申請書（原審卷第九頁）縱然屬實
      ，亦僅能證明其目前並無工作收入而已，與上訴人是否因
      此而受有被上訴人不堪同居虐待者無涉。
（四）綜上，上訴人主張上開之事實，均屬無法證明，其空言主
      張受有被上訴人不堪同居之虐待云云，自嫌無據。
七、第按有民法第一千零五十二條第一項以外之重大事由，難以
    維持婚姻者，夫妻之一方得請求離婚。但其事由應由夫妻之
    一方負責者，僅他方得請求離婚，民法第一千零五十二條第
    二項定有明文；次按婚姻是否已生破綻而無回復希望，不可
    依主觀之標準定之，應以難以維持婚姻之事實，是否已達倘
    處於同一境況，任何人均將喪失維持婚姻意欲之程度以決定
    之（最高法院八十七年度台上字第一三０四號判決意旨參照
    ）；查：
（一）本件上訴人以發生於前訴訟之事實審九十四年十二月二十
      日言詞辯論終結前，如至項部分之事實，作為本件離
      婚之訴，主張兩造間有難以維持婚姻重大事由之事實者，
      於法不合，已如上述。
（二）至就上訴人另主張：自九十五年間至九十六年八月二日止
      間，有如至之事實者，亦屬無法證明而不足採，亦如
      上述。
（三）惟被上訴人於九十四年三月十四日上午十一時左右，在兩
      造住處之廚房洗米時，上訴人以熱開水自其身體背後潑下
      ，致被上訴人受有右肩、右胸百分之三體表一度灼傷之傷
      害，而發生家庭暴力事件，經被上訴人檢具診斷證明書為
      證，聲請雲林地院核發通常保護令，由該院受理後於九十
      四年四月四日，以九十四年度家護字第九四號核發有效期
      限十月之通常保護令，諭令上訴人不得對被上訴人實施身
      體或精神上不法侵害之行為；並不得直接或間接對於被上
      訴人為搔擾之聯絡行為在案乙情，業經本院依職權調閱上
      開民事聲請事件卷宗查明屬實。
（四）此外，上訴人係於九十五年四月七日離境，於同年十月二
      十三日再度入境乙情，並有內政部入出國移民署於九十六
      年十月二十三日，以移署資處伶字第０九六一一九二０七
      三０函，檢送上訴人之「入出國日期證明書」乙紙在卷（
      本審卷第七一頁、第七二頁）可按。
（五）綜上，上訴人主張兩造婚後關係交惡而時起衝突，早已分
      房而不相聞問者，為被上訴人所未爭，上訴人主張兩造間
      有難以維持婚姻之重大事由者，固非無據。惟被上訴人抗
      辯：上訴人退休後，大部分時間至大陸生活，且不願提供
      其生活費用等語，對照上訴人於九十五年間確有半年時間
      離境，且不否認確有出境至大陸之事實，堪信被上訴人上
      開抗辯尚非無據。又，上訴人於九十四年間並因細故對於
      被上訴人施以家庭暴力，而經雲林地院核發通常保護令，
      諭令上訴人不得對被上訴人實施身體或精神上不法侵害之
      行為，並不得直接或間接對於被上訴人為搔擾之聯絡行為
      在案，已如上述，上開保護令之有效期限迄至九十五年二
      月間止；是兩造間因長期關係交惡，且分房而各自生活，
      並拒絕正面溝通，縱有難以維持婚姻之重大事由，惟兩造
      交惡之起因，乃因上訴人自行至大陸生活並拒絕給付被上
      訴人生活費用，復因細故而對於被上訴人施以家庭暴力緣
      故；參以上訴人於前案所提離婚訴訟經法院判決駁回確定
      後，甫逾一年有餘，即重行提起本件離婚之訴，顯見其決
      意與被上訴人離婚之用意至深等情以觀，則上訴人對於夫
      妻平日之情感溝通不願用心，復不願認真經營雙方婚姻關
      係，致兩造關係漸行疏遠，造成兩造間之婚姻關係緊張等
      等，堪信兩造間縱有難以維持婚姻之重大事由，亦應由上
      訴人負全部或最大部分責任亦明。
八、綜上所述，上訴人主張受被上訴人不堪同居之虐待，及兩造
    間有可歸責於被上訴人之難以維持婚姻重大事由云云，均無
    足採；上訴人執此請求判決與被上訴人離婚者，非有理由，
    不應准許。原審據以為上訴人敗訴之判決，於法並無不合，
    上訴意旨指摘原判決不當，求予廢棄改判，非有理由，應予
    駁回。
九、本件事證已臻明確，兩造其餘攻擊防禦方法之陳述，與判決
    結果並無影響，爰不一一論述，併此敘明。
十、據上論結，本件上訴為無理由，依民事訴訟法第四百四十九
    條第一項、第七十八條，判決如主文。
中　　華　　民　　國　　96　　年　　12　　月　　18　　日
                    民事第三庭
                                審判長法　官  陳  光  秀
　　　　　　　　　　　      　　　　　法　官  曾  平  杉
　　　　　　　　　　　      　　　　　法　官  李  文  賢
上為正本係照原本作成。
如對本判決上訴，須於判決送達後20日內向本院提出上訴狀，未
表明上訴理由者，應於上訴後20日內，向本院提出理由書（須附
繕本）。依法須繳納裁判費並應委任律師為訴訟代理人，始得上
訴。
中　　華　　民　　國　　96　　年　　12　　月　　20　　日
                                      書記官　劉　清　洪
【附記】
民事訴訟法第466條之1：
(1)對於第二審判決上訴，上訴人應委任律師為訴訟代理人。但上
  訴人或其法定代理人具有律師資格者，不在此限。
(2)上訴人之配偶、三親等內之血親、二親等內之姻親，或上訴人
  為法人、中央或地方機關時，其所屬專任人員具有律師資格並
  經法院認為適當者，亦得為第三審訴訟代理人。
民事訴訟法第466條之2：
　上訴人無資力委任訴訟代理人者，得依訴訟救助之規定，聲請
  第三審法院為之選任律師為其訴訟代理人。
